臺灣高雄地方法院民事判決　　　　　　 100年度勞訴字第12號
原　　　告　劉大章
訴訟代理人　楊櫻花律師
　　　　　　劉仁鳳
　　　　　　劉芳梅
被　　　告　公準精密工業股份有限公司
法定代理人　蘇友欣
訴訟代理人　楊靖儀律師
　　　　　　陳裕文律師
　　　　　　朱淑娟律師
上列當事人間請求職業災害補償金事件，本院於民國100 年7 月
5日言詞辯論終結，判決如下：
  主  文
原告之訴及假執行之聲請均駁回。
訴訟費用由原告負擔。
  事實及理由
一、按訴狀送達後，原告不得將原訴變更或追加他訴，但擴張或
    減縮應受判決事項之聲明者，不在此限，民事訴訟法第255
    條第1 項第3 款定有明文。本件原告起訴聲明求為判決：(一)
    被告應給付原告新台幣（下同）1,948,507 元，及自起訴狀
    繕本送達翌日起至清償日止，按年息百分之五計算之利息。
    (二)被告應自民國99年9 月6 日起至100 年9 月5 日止，按月
    給付原告118,000 元，嗣於本院審理中變更其訴之聲明為：
    被告應給付原告1,416,000 元及法定利息，原告所為訴之變
    更，乃減縮應受判決事項之聲明，揆諸前引規定，應予准許
    。
二、原告主張：伊自74年9 月16日起受僱於被告，迄97年9 月間
    升任為市場開發部門副總經理，每月薪資118,000 元（下稱
    系爭契約）。伊於97年9 月6 日上午8 時45分上班途中，在
    高雄市○○路與中東街口遭對向行駛違規左轉之計程車撞擊
    （下稱系爭事故），致受有腦外傷併雙側肢體障礙、胸部挫
    傷併氣胸、多處肋骨骨折、右鎖骨骨折、右肱股骨折、肝臟
    撕裂傷及皮下氣腫之傷害（下稱系爭傷害），經延醫診治，
    仍遺有認知不良、行動遲緩之後遺症。而伊自系爭事故發生
    後2 年之99年9 月6 日起迄今，仍在醫療中尚無法工作，爰
    依系爭契約及勞動基準法（下稱勞基法）第59條第2 款規定
    ，請求被告給付自99年9 月6 日起至100 年9 月5 日，12個
    月之薪資，以每月118,000 元為計，合計1,416,000 元（計
    算式：118,000 ×12＝1,416,000 ）。爰聲明：(一)被告應給
    付原告1,416,000 元，及自起訴狀繕本送達翌日起至清償日
    止，按年息5%計算之利息。(二)願供擔保，請准宣告假執行。
三、被告則以：(一)兩造間並無勞動契約關係存在，原告擔任被告
    經理職務，其間僅成立委任關係，故本件並無勞基法之適用
    ，況被告業於99年11月18日以存證信函終止兩造之委任關係
    ，原告於委任關係終止後，請求被告繼續按月給付薪資，即
    屬無據。(二)原告並未出席勞委會南區職訓中心於97年9 月6
    日之訓練課程，系爭事故自非職業災害，縱原告在上下班途
    中遭遇交通意外，亦僅屬通勤災害，非職業災害。(三)再者，
    如認本件有勞基法之規定，則被告於原告繼續接受醫療期間
    應給付之工資，尚應扣除被告代原告給付之勞保費、健保費
    、所得稅扣繳及福利基金，且原告已向勞保局領取傷害傷病
    給付640,926 元及失能給付131,697 元，且被告有替原告投
    保意外險，原告已獲得理賠255,000 元，3 者共計1,027,62
    3 元，此部分應可主張抵充等語置辯。並聲明：(一)原告之訴
    駁回。(二)如受不利判決，願供擔保，請准宣告免為假執行。
四、兩造不爭執事項如下：
  (一)原告自74年9月16日起受僱於被告。
  (二)原告自82年10月1 日起擔任被告經理，原告於99年間之每月
    薪資為118,000 元。
  (三)原告目前係按投保薪資等級第22級，即日投保薪資1,463 元
    為投保勞保。
  (四)97年9 月6 日勞委會南區職訓中心訓練課程報名紀錄確有登
    錄原告姓名。
  (五)原告因系爭事故受有系爭傷害，自97年9 月6 日起住院接受
    醫療，於97年11月28日出院（參見本院卷一第12頁）
  (六)原告因迄今仍處於不能工作之狀態（見本院卷一第61頁、第
    89頁）。
五、本件爭點如下：
  (一)系爭契約究係屬勞動契約，或係委任契約？本件有無勞基法
    之適用？
  (二)系爭事故是否為職災事故？
  (三)系爭契約是否經被告合法終止？原告依系爭契約及勞基法第
    59條第2 款規定，請求被告給付自99年9 月6 日起至100 年
    9 月5 日止，共12個月薪資補償，有無理由？
  (四)被告主張抵充有無理由？
六、本院判斷如下：
  (一)系爭契約究係屬勞動契約，或係委任契約？本件有無勞基法
    之適用？
  1.按勞動基準法所規定之勞動契約，係指當事人之一方，在從
    屬於他方之關係下提供職業上之勞動力，而由他方給付報酬
    之契約，與委任契約之受任人，以處理一定目的之事務，具
    有獨立之裁量權者有別。惟公司之員工與公司間係屬僱傭關
    係或委任關係，應以契約之實質關係為判斷（最高法院90年
    度台上字第1795號判決要旨參照）。又所謂委任係指委任受
    任人處理事務之契約而言。委任之目的，在一定事務之處理
    ，故受任人給付勞務，僅為手段，除當事人另有約定外，得
    在委任人所授權限範圍內，自行裁量決定處理一定事務之方
    法，以完成委任之目的。而所謂僱傭則係受僱人為僱用人服
    勞務之契約而言。僱傭之目的，僅在受僱人單純提供勞務，
    有如機械，對於服勞務之方法毫無自由裁量之餘地。兩者之
    內容及當事人間之權利義務均不相同（最高法院83年度台上
    字第1018號判決要旨參照）。是僱傭契約與委任契約，固均
    具勞務供給之性質，然在僱傭契約係以給付勞務之自體，為
    契約之目的；而委任則以處理事務為契約之目的，其給付勞
    務僅為一種手段。受任人之處理委任事務，雖亦須依委任人
    之指示，但有時亦有獨立裁量之權，此觀民法第535 條、第
    536 條規定即明。至於一般學理上亦認勞動契約當事人之勞
    工，具有下列特徵：1.人格從屬性，即受僱人在雇主企業組
    織內，服從雇主權威，並有接受懲戒或制裁之義務；2.親自
    履行，不得使用代理人；3.經濟上從屬性，即受僱人並非為
    自己之營業勞動而是從屬於他人為該他人之目的而勞動；4.
    納入雇主之生產組織體系，並與同僚間居於分工合作狀態。
    故勞動契約之特徵，即在此從屬性（最高法院81年度台上字
    第347 號判決要旨參照）。而於具體案例中，判斷有無使用
    從屬關係之基準通常有下列三點：1.是否在指揮監督下從事
    勞動，即可由(1)對於業務之遂行有無接受指揮監督；(2)對於
    執行業務之指示有無拒絕之權；(3)工作場所與時間有無受到
    拘束等三點加以判斷，就勞務提供之代替性之有無，則為補
    強之要素；2.報酬勞務之對價性；3.若在邊際案例中較難判
    斷使用從屬性時，尚可斟酌下列要素：雇主性之有無、專屬
    性之程度與選考之過程等要素。然使用從屬關係之有無雖然
    係「勞動性」判斷之重要要素，於具體案例中，判斷使用從
    屬關係之有無並非易事，故有認從屬性有無之認定，於現實
    上有強弱、深淺、廣狹之分，非可一刀兩斷。因而在思考方
    法上，某個居於指揮命令下之勞動經認定有人格從屬性時，
    是表示有僱傭契約或勞動契約之性格，尚須依法規、理論趣
    旨、目的等因素來界定適用範圍，不宜過度倚賴概念定義之
    解釋，以免導出不實際之結果。是於解釋上自不應拘泥於「
    人格從屬性」及「經濟從屬性」之字義解釋，而忽略勞務供
    給契約當事人間之實際關係。
  2.被告抗辯原告於92年間，經被告董事會議決議任命為子公司
    「上海公準精密模具有限公司」及「公準精密蘇州有限公司
    」總經理，迄於96年3 月13日開始接任被告副總經理及兼市
    場開發部經理及中國區總經理，足認原告實際上對被告之業
    務有獨立之裁量權及決策權，顯與一般僅單純提供勞務，對
    於服勞務之方法毫無自由裁量之餘地、具從屬性之勞工有所
    不同，自難認係屬勞工等語。惟查，兩造間究係屬勞動契約
    或係委任契約關係，應以原告就被告之業務之遂行有無他人
    接受指揮監督或對於執行業務之指示有無拒絕之權。縱原告
    確擔任被告子公司即上海公準精密模具有限公司及公準精密
    蘇州有限公司之總經理，惟該2 間公司與被告為各自獨立之
    公司，法人格各自獨立。是以，尚無法以原告為上述2 家公
    司之總經理，對前開2 間公司有獨立之裁量權及決策權，遽
    認原告對被告之業務亦有有獨立之裁量權及決策權。況被告
    就其抗辯原告經其授權，有為其管理一切事務乙節，並未提
    出證據證明，自難認其抗辯兩造間為委任關係，非僱傭關係
    等語為真。
  3.此外，身為被告之副總經理，上班亦需簽到，且請假及獎懲
    均與一般員工一樣需依照被告內部規定辦理；且副總經理之
    職務工作，亦均須呈報總經理簽核，並無獨立之裁量權等情
    ，業據證人魯希連（即曾任職被告擔任副總經理）陳稱：「
    （公司有無簽到或打卡的制度？副總有無排除在簽到或打卡
    ？）有，公司有簽到、打卡制度，從營業員一直到副總都需
    要做，一般員工都要打卡，主管就是用簽到」、「（公司有
    無假卡？有無請假制度？）公司有請假制度，也有假卡」、
    「（副總需要請假嗎？）需要」、「（公司有無獎懲的規定
    ？）有，公司都有獎懲的管理辦法」、「（那這些獎懲規定
    有無排除副總的適用？）全都一致」、「（你身為副總，你
    有無代表公司對外簽約的這種權利？）不行，這個一定要公
    司總經理才能簽」、「（你身為副總業務的有裁量權或決策
    權？）我們會有一些討論，討論完之後，呈報給總經理、董
    事長那邊，他那邊作決定」等語明確（見本院卷二第415-41
    6 頁）。衡之魯希連與兩造目前並無任何親屬或僱傭關係，
    僅曾任職被告擔任副總經理一職，可見魯希連應無刻意迴護
    任何一方之動機，或甘冒觸犯偽證而為不實證述之可能，是
    其之證述，應無不可信之情。另觀諸被告變更登記表，被告
    自設立登記以來，經理人皆為蘇友欣，且蘇友欣自80年開始
    復擔任被告董事長，若被告抗辯原告確經伊授權，負責為其
    管理公司一切事務，具有民法上所稱之一般經理人之地位等
    語為真，為何被告不將原告變更登記為經理人？雖被告抗辯
    魯希連上述證詞至多僅能證明96年3 月，魯希連離職前被告
    之運作情況等語，承前所述，被告除未能證明其確授權原告
    有獨立之裁量權及決策權外，亦無證明魯希連離職後，該公
    司就副總經理之授權範圍或上述簽到退、獎懲及請假制度等
    情有變異，是其上開所辯，並無理由。
  4.是此，既然原告之職務工作均須呈報被告總經理簽核，並無
    獨立之裁量權，且上班簽到退、請假與獎懲，均與一般員工
    無異，顯見原告在人格上及經濟上均具有勞工之從屬性，應
    屬勞動基準法第2 條第1 款規定之勞工無誤，是被告辯稱兩
    造間之法律關係為委任關係，而非僱傭關係云云，尚屬無據
    。
  (二)系爭事故是否為職災事故？
  1.按勞基法對於何謂職業災害，雖無定義性規定，惟參照勞工
    安全衛生法第2 條第4 項規定，職業災害應包括勞工：一因
    建築物、設備、原料等作業場所或存在於作業場所之物質而
    引起之傷亡；二因作業活動而引起之傷亡；及三其他職業上
    原因引起之傷亡（最高法院95年度台上字第1805號判決參照
    ）。且所謂職業災害，係指勞動者執行職務或從事與執行職
    務相牽連之行為，而發生之災害而言。申言之，應以勞動者
    所從事致其發生災害之行為，是否與其執行職務具有相當因
    果關係為考量重點，而勞動者為從事其工作，往返自宅與就
    業場所間，乃必要行為，自與業務執行有密切關係，參酌勞
    工保險被保險人因執行職務而致傷病審查準則第4 條規定：
    被保險人上、下班，於適當時間，從日常居住處所往返就業
    場所之應經途中發生事故而致之傷害，視為職業傷害。則勞
    工於上、下班途中，因車禍事故受傷或死亡，因非出於其私
    人行為，應認其傷害或死亡係屬職業災害之範疇。最高法院
    88年度台上字第508 號判決意旨及同院92年度台上字第1960
    號判決意旨均可供參。又「所謂職業災害，不以勞工於執行
    業務時所生災害為限，亦應包括勞工準備提出勞務之際所受
    災害。是故上班途中遭遇車禍而傷亡，應可視為職業災害。
    行政院勞工委員會依勞工保險條例第34條第2 項規定訂定之
    勞工保險被保險人因執行職務而致傷病審查準則第四條即明
    定：『被保險人上下班，於適當時間，以適當交通方法，從
    日常居、住處所往返就業場所之應經途中發生事故而致之傷
    害，視為職業傷害。』上訴人抗辯上班途中發生車禍非職業
    災害云云，無足採取」（最高法院81年度台上字第2985號判
    決亦載明甚詳）。
  2.次按「被保險人經雇主指派參加進修訓練、技能檢定、技能
    競賽、慶典活動、體育活動或其他活動，由日常居、住處所
    或就業場所出發，至活動完畢返回日常居、住處所或就業場
    所期間因雇主指派之活動及合理途徑發生事故而致之傷害，
    視為職業傷害」，「勞工保險被保險人因執行職務而致傷病
    審查準則」（下稱「勞保傷病審查準則」）第10條第1 項定
    有明文，是依上開規定，若勞工經雇主指派參加進修或活動
    ，在合理途徑發生事故而致之傷害，視為職業傷害。
  3.原告主張系爭事故為職業災害，然此為被告所否認，並辯稱
    97年9 月6 日之「企業行銷－如何開拓國內及國外客戶」之
    訓練課程，員工係自由報名參加，其並未強制要求員工必須
    參加，且原告迄今未提出任何證據證明其係有指派原告參加
    之事實，是原告主張受其指派參加上述訓練課程，顯與事實
    不符等語。經查，依行政院勞工委員會職業訓練局提供之資
    料顯示（見本院卷一第81頁），97年9 月6 日事故當日之報
    名紀錄確有登錄原告，可見原告主張當日確有預定參加上述
    訓練課程一事，應非不實。而上述訓練之課程，係由被告負
    責安排訓練地點、設備及講師等細節後，再報請南區職業訓
    練中心核備，且被告參訓人數若符合相關規定，即可向勞委
    會職業訓練局申請補助款等情，為兩造所不爭執，此部分事
    實，應可認定。既然上述訓練課程係被告自行承辦，並報請
    南區職業訓練中心核備，而依相關規定每次課程需8 名學員
    參加始可開課，並獲得行政院勞工委員會職業訓練局之補助
    ，而一般員工多不願意在假日利用自己休假時間參與公司安
    排之課程，則被告為始上述課程能順利開課並獲取補助，理
    當會要求主管，促請員工參加或直接指派主管參加，不可能
    如被告所稱任由員工依意願自由報名參加。參以被告於97年
    6 月13日，確有通知業務處4 位主管（包括原告）前開訓練
    課程於97年6 月21日開課，請渠等填寫上課名單傳至人事（
    見本院卷二第442 頁背面），此有該通知函可參。若員工係
    自由報名，被告理當透過公告之方式，通知員工報名，並另
    以公告或各別通知之方式，通知已報名之員工關於開課時間
    及課程等事項，然被告係特定發函通知業務處4 名主管，告
    知渠等開課時間及請渠等填寫上課名單，益徵原告主張其係
    受被告指派始參加上述訓練乙節，應可採信。又系爭事故發
    生之時間及地點，係在原告至上課途中。從而，系爭交通事
    故確屬係原告為趕赴參加上述訓練課程，而於上課途中所發
    生之通勤災害，參照最高法院上開判決意旨及勞保傷病審查
    準則第10條第1 項之規定，應視為職業災害。是以，被告辯
    稱系爭事故非勞基法所稱之職業災害云云，亦不足採信。
  (三)原告依勞基法第59條第1 項第2 款之規定，請求被告給付薪
    資職業災害補償，有無理由？
  1.按「勞工因遭遇職業災害而致死亡、殘廢、傷害或疾病時，
    雇主應依下列規定予以補償。但如同一事故，依勞工保險條
    例或其他法令規定，已由雇主支付費用補償者，雇主得予以
    抵充之：一、勞工受傷或罹患職業病時，雇主應補償其必需
    之醫療費用。職業病之種類及其醫療範圍，依勞工保險條例
    有關之規定。二、勞工在醫療中不能工作時，雇主應按其原
    領工資數額予以補償。但醫療期間屆滿2 年仍未能痊癒，經
    指定之醫院診斷，審定為喪失原有工作能力，且不合第3 款
    之殘廢給付標準者，雇主得1 次給付40個月之平均工資後，
    免除此項工資補償責任。三、勞工經治療終止後，經指定之
    醫院診斷，審定其身體遺存殘廢者，雇主應按其平均工資及
    其殘廢程度，1 次給予殘廢補償。殘廢補償標準，依勞工保
    險條例有關之規定」，勞基法第59條第1 、2 、3 款定有明
    文。惟上開規定之立法意旨，無非係為保障勞工生活而設，
    是勞工因遭遇職業災害而致死亡、殘廢、傷害或疾病時，雇
    主固應就必需之醫療費用、勞工在醫療中不能工作時之工資
    數額補償之，且於勞工經治療終止後，經指定之醫院診斷，
    審定其身體遺存殘廢者，雇主並應按其平均工資及其殘廢程
    度，1 次給予殘廢補償。然自該條第2 款後段規定：「但醫
    療期間屆滿2 年仍未能痊癒，經指定之醫院診斷，審定為喪
    失原有工作能力，且不合第3 款之殘廢給付標準者，雇主得
    1 次給付40個月之平均工資後，免除此項工資補償責任」及
    第3 款：「勞工經治療終止後，經指定之醫院診斷，審定其
    身體遺存殘廢者，雇主應按其平均工資及其殘廢程度，1 次
    給予殘廢補償」之文義暨排列順序以觀，應認如勞工經治療
    終止，已符合第59條第3 款規定之殘廢給付標準，而得依該
    款規定請求殘廢補償時，即不能再依同條第2 款前段之規定
    ，繼續請求於醫療中不能工作之工資補償或嗣後之必要醫療
    費用，殊不論勞工於得請求殘廢補償後，是否尚仍進行醫療
    之行為。蓋此時勞工經雇主給付殘廢補償後，應認已足符合
    保障勞工生活之意旨，且立法者顯亦已就為維持雇主經濟活
    動之永續及保障勞工生活間為衡平之考量，始於第59條第2
    款後段、第3 款以是否符合殘廢給付標準為不同之補償規定
    ，否則此時如仍課予雇主於給付殘廢補償後，尚須就勞工經
    認定治療終止後所生之醫療費用或嗣後不能工作之工資再負
    補償之責，除有違上開法條之文義解釋外，亦顯非立法者之
    原意。簡言之，勞基法第59條第2 款須不符同條第3 款殘廢
    給付標準者，始有適用。
  2.經查，原告於99年8 月4 日即檢附高雄市立小港醫院99年7
    月30日開具之「勞工保險失能診斷書」及高雄醫學大學附中
    和紀念醫院99年8 月2 日開立之「勞工保險失能診斷書」申
    請失能給付，並經勞保局判斷失能程度符合失能給付附表第
    13等級，而核給90日職業傷害失能給付等情，為兩造所不爭
    執，復有上述勞工保險失能診斷書及勞工保險局函（見本院
    卷一第87頁及本院卷二第383-286 頁），此部分事實，應可
    認定。承前所述，原告既經醫院診斷，審定其身體遺存殘廢
    ，且原告已請申領勞工保險失能給付，顯已該當勞動基準法
    第59條第3 款情形，則依上開說明，原告自不得再依該條第
    2 款規定請求工資補償。
  3.雖原告主張伊尚未痊癒，仍持續至醫院就診中，自得依勞基
    法第59條第2 款向被告請求醫療期間屆滿2 年後之薪資等語
    。惟查：
  (1)按勞基法第59條第2 款所稱醫療期間係指「醫治」與「療養
    」，一般所稱「復健」係屬後續之醫治行為，應至其恢復原
    勞動契約所約定之工作能力之期間為止，但勞工因遭遇職業
    災害，依該條款規定請求雇主補償工資，以在醫療中者為限
    。原告因系爭事故受有上述傷害，而經本院函詢關於原告至
    100 年9 月5 日前是否仍處於不能工作，據財團法人私立高
    雄醫學大學附設中和紀念醫院（下稱高雄醫學院）函覆稱：
    「劉君於97年9 月6 日車禍後在本院治療，出院後仍因嚴重
    腦傷之後遺症，有認知、記憶不良及行動遲緩不穩現象，無
    法回到職場工作。該病患是迄100 年9 月5 日前仍處於不能
    工作情狀」、「劉君於97年9 月6 日車禍所受傷害，是已達
    第七級殘廢等級『中樞神經系統機能遺存顯著失能，終身僅
    能從事輕便工作』之程度」等語，此有該院函附卷可參（見
    本院卷一第89頁）。系爭事故發生於97年9 月6 日，原告既
    經治療2 年多，惟其仍有認知、記憶不良及行動遲緩不穩之
    現象，以其原所從事副總經理，協助總經理經營公司業務之
    工作性質觀之，顯未恢復原有之工作能力，況被告對原告經
    治療2 年以上，仍未能恢復原有工作能力之事實，亦不爭執
    ，固堪信實。
  (2)原告曾於99年8 月4 日以本件職業災害向勞工保險局依上開
    規定申請殘廢失能給付，並獲得131,697 元之職業傷病失能
    給付等情，已如前述，是此，原告既依上揭勞工保險條例規
    定申請勞保殘廢給付，顯然已自行終止醫療，參以高雄醫學
    院認定原告中樞神經系統機能遺存顯著失能，已達第七級殘
    廢等級，顯見原告受傷後2 年左右，在醫療上已無法治癒，
    而無繼續治療之實益等情，益見原告自提出申請失能給付之
    99年8 月4 日以後已非在醫療中，揆之前揭說明，原告自不
    得依勞基法第59條第2 款請求補償原領工資。從而，原告請
    求被告給付薪資補償1,416,000 元，自無理由，應予駁回。
七、綜上所述，原告既經醫院診斷，審定其身體遺存殘廢，則其
    依勞基法第59條第2 款規定，請求12個月工資補償1,416,00
    0 元及法定利息，並無理由，應予駁回。又原告之訴既經駁
    回，其假執行之聲請，亦失所附麗，應併予駁回。
八、本件事證已臻明確，兩造其餘攻擊防禦方法，於判決結果不
    生影響，不再一一論述，併此敘明。
九、據上論結，原告之訴無理由，依民事訴訟法第78條，判決如
    主文。
中    華    民    國   100    年    7     月    22    日
                  勞工法庭   法  官  張茹棻
以上正本係照原本作成。
如對本判決上訴，須於判決送達後20日內向本院提出上訴狀。如
委任律師提起上訴者，應一併繳納上訴審裁判費。
中    華    民    國   100    年    7     月    22    日
                             書記官  林瑞標